臺灣基隆地方法院民事判決
111年度訴字第339號
原      告  台新國際商業銀行股份有限公司

法定代理人  尚瑞強  
訴訟代理人  陳意婷  
被      告  蔡鳳雪  

            蔡呂賴美
            蔡榮文  

            蔡富皇  

            蔡素月  
上列當事人間撤銷遺產分割登記事件，本院於111年9月1日言詞
辯論終結，判決如下：
    主  文
原告之訴駁回。
訴訟費用由原告負擔。
    事實及理由
壹、程序事項
一、按訴狀送達後，原告不得將原訴變更或追加他訴，但請求之
    基礎事實同一者、擴張或減縮應受判決事項之聲明者，不在
    此限，民事訴訟法第255條第1項第2款、第3款定有明文。又
    不變更訴訟標的，而補充或更正事實上或法律上之陳述者，
    非為訴之變更或追加，復為民事訴訟法第256條所明定。經
    查，本件原告原起訴請求撤銷被告蔡鳳雪、「蔡**」、「蔡
    **」、「蔡**」、「蔡**」就被繼承人蔡登順所遺如附表一
    所示遺產（下稱系爭不動產）於民國100年11月12日所為之
    遺產分割協議之債權行為及「蔡**」就前述之遺產分割協議
    ，於101年4月30日所為之分割繼承登記之物權行為，並請求
    被告「蔡**」塗銷系爭不動產之分割繼承登記。嗣於111年8
    月15日具狀更正被告「蔡**」為「蔡賴呂美」、「蔡榮文」
    、「蔡富皇」、「蔡素月」，及更正被告等人作成遺產分割
    協議之債權行為日期為101年4月23日。又原告另增列被繼承
    人蔡登順所遺附表二所示之遺產為本件撤銷之標的，經核其
    所為之變異，與原起訴請求之基礎事實同一，且屬擴張應受
    判決事項之聲明，合於前揭規定，均應予准許。
二、本件被告蔡鳳雪、蔡賴呂美、蔡素月經合法通知，未於言詞
    辯論期日到場，核無民事訴訟法第386條各款所列情形，爰
    依民事訴訟法第385條第1項前段之規定，准原告訴訟代理人
    之聲請，由其一造辯論而為判決。
貳、實體事項：
一、原告主張：被告蔡鳳雪積欠原告債務未償，截至起訴時為止
    ，尚積欠原告新臺幣（下同）345,035元及其利息未為清償
    。頃調閱被告蔡鳳雪之申請資料，查得其被繼承人蔡登順留
    有附表一、二所示遺產。惟被告蔡鳳雪未拋棄繼承，依法應
    與其餘被告共同繼承蔡登順之遺產，其唯恐其於繼承蔡登順
    之遺產後遭原告追索，乃與其餘被告合意，由被告蔡榮文、
    蔡富皇為系爭不動產之繼承登記，害及原告之債權。為此，
    爰依民法第244條第1項、第4項規定提起本件訴訟等語，並
    聲明：㈠被告蔡鳳雪、蔡呂賴美、蔡榮文、蔡富皇、蔡素月
    就被繼承人蔡登順所遺系爭不動產於101年4月23日所為遺產
    分割協議之債權行為及蔡榮文、蔡富皇就系爭不動產於101
    年4月30日所為分割繼承登記之物權行為，均應予撤銷；㈡被
    告蔡榮文、蔡富皇應將蔡登順所遺系爭不動產，於登記日期
    101年4月30日之分割繼承登記予以塗銷。
二、被告之答辯
　㈠被告蔡榮文：
　　之前被告蔡鳳雪因為做生意，有向蔡登順拿錢，所以蔡登順
    說蔡鳳雪在蔡登順往生後，不可以再跟其他繼承人分配遺產
    。
　㈡被告蔡富皇：
　　對於原告之起訴沒有意見。 　
　㈢被告蔡鳳雪、蔡呂賴美、蔡素月未於言詞辯論期日到庭，亦
    未提出書狀作何聲明或陳述。
三、本院之判斷：
　㈠按債務人所為之無償行為，有害及債權者，債權人得聲請法
    院撤銷之；債務人所為之有償行為，於行為時明知有損害於
    債權人之權利者，以受益人於受益時亦知其情事者為限，債
    權人得聲請法院撤銷之；前條撤銷權，自債權人知有撤銷原
    因時起，1年間不行使，或自行為時起，經過10年而消滅，
    民法第244條第1項、第2 項、第245條分別定有明文。次按
    民法第244條第1項之撤銷訴權，依同法第245條規定，自債
    權人知有撤銷原因時起，1年間不行使而消滅。該項法定期
    間為除斥期間，其時間經過時權利即告消滅。此項除斥期間
    有無經過，縱未經當事人主張或抗辯，法院亦應先為調查認
    定，以為判斷之依據（最高法院85年度台上字第1941號判例
    意旨參照）。
　㈡又民法第244條債權人之撤銷權，係為保全債權之履行，所保
    全者乃為債權成立時債務人之責任財產以及債務人給付能力
    ，不會因其詐害行為減少，影響債權之求償，因此債權人所
    得撤銷之債務人詐害行為，以債權成立後所為者為限。又債
    權人依同法第244 條規定撤銷債務人所為無償行為者，祇須
    債務人所為之法律行為有害於債權人，且其法律行為係以財
    產權為目的，無論為債權行為抑為物權行為，則非所問。是
    債權人聲請撤銷債務人與受益人間不動產物權移轉之原因行
    為（即債權行為）時，併聲請將物權行為撤銷者，固無不可
    ，然若原因關係未曾撤銷，則物權行為並非當然無效，債權
    人即不得因債務人之處分行為具有撤銷原因，認為不動產物
    權之登記當然應予塗銷，是如債務人與受益人間移轉不動產
    之債權行為未能撤銷，其聲請撤銷物權行為，並無法達到塗
    銷不動產登記回復為債務人所有之訴訟目的，即無權利保護
    必要。
　㈢經查：
　1.本件原告主張被告間於101年4月23日就系爭不動產所為遺產
    分割協議，及系爭不動產於101年4月30日為分割繼承登記等
    情，業據原告提出系爭不動產之土地登記第一、二類謄本、
    基隆市地籍異動索引在卷可稽，並經本院依職權調取系爭不
    動產之土地建物查詢資料暨系爭不動產之分割繼承登記資料
    ，而原告遲至111年4月28日始提起本件撤銷訴訟併請求塗銷
    所有權移轉登記（見原告民事起訴狀上蓋用本院收文戳章）
    ，是就系爭不動產於101年4月23日所為遺產分割協議之「債
    權行為」，原告依民法第244條規定所得主張之撤銷權已逾
    上開10年除斥期間而歸於消滅。從而，原告依民法第244條
    第2項規定請求撤銷被告間之上述遺產分割協議之債權行為
    ，已無理由。
　㈡本件被告等人就系爭不動產所為分割協議之債權行為，既逾
    除斥期間而不得再為撤銷，原告聲請撤銷被告等人就系爭不
    動產分割繼承登記之物權行為，無法達到塗銷不動產登記回
    復為債務人所有之訴訟目的，即無權利保護必要，已如前述
    ，則原告請求撤銷被告等人就系爭不動產分割繼承登記之物
    權行為及請求被告蔡榮文、蔡富皇塗銷系爭不動產於101年4
    月30日之分割繼承登記，均不應准許。
　㈢至被繼承人蔡登順所遺如附表二所示之遺產，經查，尚登記
    於蔡登順名下，未經被告等人分割，此經本院依職權向臺灣
    集中保管結算所股份有限公司函調附表二所示遺產之保管帳
    戶客戶餘額表、保管帳戶個專戶客戶餘額表、客戶存卷異動
    明細表、集保戶往來參加人明細資料表、各專戶參加人明細
    資料表、投資人於各專戶無資料明細表等在卷可佐。則原告
    訴請撤銷被告等人就該等遺產所為之分割遺產協議之債權行
    為，即屬無據。退而言之，本件附表二所示遺產縱經被告等
    人協議分割，然原告並未請求回復登記為被告等人公同共有
    ，僅請求撤銷債權行為，亦無達致保全其債權之目的，其所
    為此部分之請求，亦難認有權利保護必要，自不應准許。
四、綜上所述，原告依民法第244條第1項、第4項規定，請求㈠被
    告蔡鳳雪、蔡呂賴美、蔡榮文、蔡富皇、蔡素月就被繼承人
    蔡登順所遺系爭不動產於101年4月23日所為遺產分割協議之
    債權行為及蔡榮文、蔡富皇就系爭不動產於101年4月30日所
    為分割繼承登記之物權行為，均應予撤銷；㈡被告蔡榮文、
    蔡富皇應將蔡登順所遺系爭不動產，於登記日期101年4月30
    日之分割繼承登記予以塗銷，並無理由，應予駁回。
五、本件訴訟的事實已經明確，當事人提出其他的攻擊防禦方法
    及證據，都已經法院詳細斟酌，經認定不會影響本判決的結
    果，所以不再一一論述。
六、據上論結，依民事訴訟法第78條判決如主文。 　　　　　
中　　華　　民　　國　　111 　年　　9 　　月　　15　　日
                  民事庭法　官　周裕暐　　　　　
以上正本係照原本作成
如對本判決上訴，須於判決送達後20日內向本院提出上訴狀。如
委任律師提起上訴者，應一併繳納上訴審裁判費。
中　　華　　民　　國　　111 　年　　9 　　月　　15　　日
                        書記官　謝佩芸
附表一：
編號 土地坐落     面積 權利範圍  縣 市 鄉鎮市區   段 小段  地 號 平方公尺     1 新北市 雙溪區 三叉坑段 三叉坑小段 0000-0000 63.00 3分之1    2 新北市 雙溪區 三叉坑段 三叉坑小段 0000-0000 7008.00 3分之1    3 新北市 雙溪區 三叉坑段 三叉坑小段 0000-0000 524.00 3分之1    4 新北市 雙溪區 三叉坑段 三叉坑小段 0000-0000 145.00 3分之1    5 新北市 雙溪區 三叉坑段 三叉坑小段 0000-0000 116.00 6分之1    6 新北市 雙溪區 三叉坑段 三叉坑小段 0000-0000 4462.00 6分之1    7 新北市 雙溪區 三叉坑段 三叉坑小段 0000-0000 1368.00 6分之1    8 新北市 雙溪區 三叉坑段 三叉坑小段 0000-0000 7667.00 6分之1    9 新北市 雙溪區 三叉坑段 三叉坑小段 0000-0000 1338.00 6分之1    10 新北市 雙溪區 三叉坑段 三叉坑小段 0000-0000 8128.00 6分之1    11 新北市 雙溪區 三叉坑段 三叉坑小段 0000-0000 11411.00 6分之1 
附表二：
編號 財產名稱 財產數額 （新臺幣） 所在地或名稱 備註  1 投資 110,000元 宏總建設股份有限公司股票 11000股  2  投資 400元 南亞塑膠工業股份有限公司股票 6股